【裁判字號】    91,簡上,314
【裁判日期】    920224
【裁判案由】    妨害兵役
【裁判全文】
臺灣高雄地方法院刑事判決                        九十一年度簡上字第三一四號
    上  訴  人
    即  被  告  甲○○  男  二.
右上訴人因妨害兵役案件，不服本院中華民國九十一年十一月十八日九十一年度簡字
第三二九號第一審簡易判決（聲請案號：臺灣高雄地方法院檢察署九十一年度偵字第
一七三九一號），提起上訴，本院管轄之第二審合議庭判決如左：
    主  文
上訴駁回。
    事  實
一、甲○○係後備軍人，原住高雄縣大寮鄉○○○路九十四巷三十三號，明知其隨時
    有獲國家召集之可能，竟於民國九十年底某日，將原居住所遷移至高雄縣大寮鄉
    某處眷村，無故不依規定申報，致使高雄縣後備司令部於九十一年五月十五日所
    發，指定其於九十一年六月二十六日上午八時，至高雄縣鳳山市○○路一號職訓
    後備旅步一營報到之教育召集令無法送達本人。
二、案經高雄縣後備司令部移送臺灣高雄地方法院檢察署檢察官偵查後聲請簡易判決
    處刑。
    理  由
一、訊據上訴人即被告甲○○固坦承其為後備軍人，原設籍高雄縣大寮鄉○○○路九
    十四巷三十三號，於九十年底某日，將居住所遷移至高雄縣大寮鄉某處眷村而未
    依規定申報，致使上開召集令無法送達本人之事實，惟辯稱：伊因為工作關係有
    搬家，想說等工作穩定一點再去申報，並無逃避兵役之故意云云。然查：
    (一)被告係上等兵退伍之後備軍人，應受高雄縣後備司令部自強一二０之二號召集
      乙節，業經高雄縣後備司令部移送函敘甚明，並有自強一二０之二號編號０１
      ３８召集令乙紙附卷可稽，而被告自戶籍地址即高雄縣大寮鄉○○○路九四巷
      三三號遷移，無故不依規定申報之事實，亦有被告戶籍資料及團管區司令部列
      管後備軍人行方不明遷出未報移送法辦年籍表各乙份在卷足憑。
    (二)按「常備兵退伍為後備役者，為後備軍人，應受後備管理」，兵役法第二十七
      條第二款定有明文。又依後備軍人管理規則第七條第二款、第十五條第二款規
      定，後備軍人應有戶籍遷出遷入或住址變更申報之義務，且由戶籍管轄區域遷
      往其他戶籍管轄區域者，應逕向遷入地戶政事務所辦理戶籍遷入登記。是被告
      於住居所遷移時，自應依上開規定向戶政機關申報，以符後備軍人之管理。再
      者，凡屬後備軍人，祇須不按址居住，復不依規定申報其所在，致使召集令無
      法送達，而無正當理由者，其罪即已成立，縱令其遷移居住處所並無逃避兵役
      之本意，但其此項行為，如致召集令無法送達時，即以意圖避免召集論，觀諸
      妨害兵役治罪條例第十條第三項及第一項第三款之規定自明，且此規定並未違
      反憲法第二十三條所彰顯之比例原則（最高法院八十九年度台非字第五四號判
      決、八十五年度台上字第五一二七號判決、司法院大法官釋字第五一七號解釋
      參照）。
    (三)綜上所述，被告遷離戶籍地址，未依後備軍人管理規則申報，致教育召集令無
      法送達，且查無正當理由，則不論其是否有拒絕接受召集之本意，均應依前揭
      妨害兵役治罪條例之規定論處。故本件事證應屬明確，被告犯行洵堪認定。
二、查被告甲○○行為後，妨害兵役治罪條例業已修正，並經總統於九十一年六月二
    十六日以華總一義字第○九一○○一二八○○七○號令公布施行，於同年月二十
    八日生效，原第十一條第一項第三款、同條第三項、第七條第一項分別移至同條
    例第十條第一項第三款、第三項、第六條第一項，其構成要件並由「後備軍人有
    左列行為之一者，處一年以下有期徒刑、拘役或三百元以下罰金：三、居住處所
    遷移，無故不依規定申報者。」、「後備軍人犯第一項之罪或國民兵犯第二項之
    罪，致使召集令無法送達者，以意圖避免召集論；分別依第六條、第七條科刑。
    」、「意圖避免教育召集、勤務召集或點閱召集，而有左列行為之一者，處三年
    以下有期徒刑」，修正為：「後備軍人意圖避免召集處理有下列行為之一者，處
    一年以下有期徒刑、拘役或科新臺幣九萬元以下罰金：三、居住處所遷移，無故
    不依規定申報者。」、「後備軍人犯第一項之罪或國民兵犯前項之罪，致使召集
    令無法送達者，以意圖避免召集論；分別依第五條或第六條科刑。」、「意圖避
    免教育召集或勤務召集，而有下列行為之一者，處三年以下有期徒刑」，被告意
    圖避免召集處理，居住處所遷移無故不申報，致使教育召集令無法送達，與前開
    條款修法前後之構成要件均屬相符，比較被告行為時之法律與本件裁判時之法律
    ，妨害兵役治罪條例修正前第七條第一項之法定刑與修正後第六條第一項之法定
    刑均屬相同，並無刑度輕重利或不利問題，自應依刑法第二條第一項前段之從新
    規定，適用裁判時之法律。核被告所為，係犯修正後之妨害兵役治罪條例第十條
    第三項、第一項第三款之後備軍人意圖避免召集處理，居住處所遷移無故不依規
    定申報，致使教育召集令無法送達罪，應依同條例第六條第一項科刑。原審審酌
    被告未依法申報住居所遷移，致使教育召集無法送達之犯罪情節尚非重大，及犯
    後態度尚稱良好等一切情狀，依修正後妨害兵役治罪條例第六條第一項、第十條
    第一項第三款、第三項，刑法第十一條前段、第二條第一項前段、第四十一條第
    一項，罰金罰鍰提高標準條例第二條，判決被告甲○○處有期徒刑三月，如易科
    罰金以三百元（銀元）折算一日，認事用法及量刑，核無不當，上訴意旨否認犯
    罪，並認原判決量刑過重，為無理由，應予駁回。
據上論斷，應依刑事訴訟法第四百五十五條之一第一項、第三項、第三百六十八條，
判決如主文。
中      華      民      國    九十二    年      二      月    二十四    日
                                  臺灣高雄地方法院刑事庭
                                      審判長法  官  黃  三  友
                                            法  官  何  悅  芳
        法  官  郭  佳  瑛
右正本證明與原本無異。
本件不得上訴。
                                            書記官  何  瓊  芳
中      華      民      國    九十二    年      二      月    二十五    日


司法院資訊處製作；財團法人民間司法改革基金會備份。
